最高法院刑事判決　　　　　　　　　　　　　　　九十一年度台上字第二五九一號
　　上　訴　人　甲○○
　　選任辯護人　劉北元律師
右上訴人因偽造有價證券案件，不服台灣高等法院台中分院中華民國八十九年三月二
十二日第二審更審判決（八十八年度上更(一)字第三一九號，起訴案號：台灣台中地方
法院檢察署八十五年度偵字第一八八九四號），提起上訴，本院判決如左：
    主  文
原判決撤銷，發回台灣高等法院台中分院。
    理  由
本件原判決認定(一)、上訴人甲○○原係台中區中小企業銀行東豐原分行（下稱中小企
銀東豐原分行）業務部專員，利用客戶林瑞亨、林世忠、吳江美麗等人委託其辦理抵
押貸款事務而取得林瑞亨、李秋金、林世忠、何秀玉、吳江美麗、吳添松等人印章之
機會，竟意圖為自已不法所有及供行使之用，基於概括之犯意，先後盜用林瑞亨印章
於空白之本票，再盜用林世忠等人之印章於借款申請書、借據及取款憑條之上，並於
民國八十二年十一月間，林瑞亨委託其向銀行辦理不動產擔保借款時，於不動產抵押
權設定完成後，先向林瑞亨偽稱：設定最高限額抵押權後，須有實際之金錢借貸，否
則會被取消貸款資格。林瑞亨乃同意辦理新台幣（下同）七百六十萬元之借款手續，
惟要求甲○○於貸款撥入林瑞亨設於該行之四七｜二二｜0000000號活期存款
帳戶次日隨即辦理還款。詎上訴人竟利用上開未取得林瑞亨授權或同意下預先盜蓋林
瑞亨印章之原判決附表編號一、二之中小企銀「活期存款取款憑條」二紙，於八十二
年十一月八日持向中小企銀東豐原分行分別詐領取得五百萬元及二百六十萬元。嗣上
訴人先於同附表編號三、四所示之時間，持盜用林瑞亨、李秋金印章所偽造之「放款
轉期請示單」及盜用並偽造借款人林瑞亨，連帶保證人李秋金名義之署押、印章所偽
造之共同發票人林瑞亨、李秋金，金額七百六十萬之「本票」一紙，辦理上開貸款之
展期。嗣因林瑞亨欲向中小企銀東豐原分行借貸金錢，上訴人恐懼林瑞亨發現其不法
犯行，乃於八十四年十二月七日償還前開詐取款項中之二百五十萬元以供林瑞亨得借
足款項。嗣再以同一手法於同附表編號五、六所示之時間，持其所偽造之「放款轉期
請示單」、金額五百一十萬元之本票再向中小企銀東豐原分行辦理前開貸款之餘款展
期。(二)、上訴人又利用林世忠僅辦理最高限額抵押權設定，並未實際借款之機會，於
同附表編號七至九所示之時間，持偽造之借款人林世忠、連帶保證人何秀玉名義署押
及盜用印章之借款申請書、借據，向中小企銀東豐原分行冒貸二百五十萬元，並偽刻
同附表編號十之林世忠名義印章一枚，蓋用於印鑑卡上，偽造印文，持向中小企銀東
豐原分行開立四七｜二二｜0000000號活期存款帳戶，取得存摺一本，再於八
十四年十二月七日持同附表編號十偽造林世忠印文之取款憑條，向中小企銀東豐原分
行詐領得款二百五十萬元。(三)、上訴人復利用同一手法，於同附表編號十一至十二所
示之時間，持偽造之借款人吳江美麗、連帶保證人吳添松名義署押及盜用印章之借款
申請書、借據，向中小企銀東豐原分行冒貸二百二十萬元，並於同附表編號十三至十
五所示時間，持偽造之活期儲蓄存款取款憑條三紙，分別向中小企銀東豐原分行詐領
得款二十五萬元、一百四十八萬二千零一十二元及四十五萬元等情。因而撤銷第一審
科刑判決，改判仍論處上訴人連續意圖供行使之用，而偽造有價證券罪刑，固非無見
。
惟查(一)、有罪判決書之事實一欄，為判斷其適用法律當否之準據，法院應將依職權認
定與論罪科刑有關之事實，翔實記載，然後於理由內逐一說明其憑以認定之證據，並
使事實認定與理由說明，互相適合，方為合法。倘事實認定與理由說明，不相一致，
或事實與理由之記載，前後齟齬，按諸刑事訴訟法第三百七十九條第十四款後段規定
，均屬判決理由矛盾之當然違背法令。本件原判決事實認定上訴人盜用林瑞亨印章於
空白本票上，於八十二年十一月間，持向中小企銀東豐原分行借款七百六十萬元等情
，惟又認定該七百六十萬元借款事先已得林瑞亨同意，僅林瑞亨要求上訴人於貸款撥
入林某帳戶次日應隨即辦理還款而已云云（見原判決第二頁），苟該七百六十萬元借
款事先已得林瑞亨同意，系爭本票又為借款必備憑證，能否認定係上訴人所偽造？原
判決對於該部分事實之認定，前後矛盾，已有違法。(二)、被告之自白，不得作為有罪
判決之唯一證據，仍應調查其他必要之證據，以察其是否與事實相符，刑事訴訟法第
一百五十六條第二項定有明文。原判決認定上訴人未經林瑞亨同意或授權盜用印章並
偽造如原判決附表一、二所示面額五百萬元、二百六十萬元活期存款取款憑條二紙，
無非以上訴人於警局已自白八十二年十一月八日該次借款係以事先蓋好林瑞亨印鑑之
提款單分二次將七百六十萬元盜領出來挪用（見原判決第四頁），並以林瑞亨於警局
之證詞為主要論據。經查上訴人於同日警局訊問時固稱「由於林瑞亨非常相信我，就
照我的方式借了柒佰陸拾萬元，又委託我代還給銀行，但我沒有將該筆錢還給銀行，
祇是將錢存入他的帳戶，列印出來給他看，以取得他的信任，然後又以事先蓋好林瑞
亨印鑑之提款單分二次將柒佰陸拾萬元盜領出來挪用」（見偵查卷第五頁），然依上
訴人所自白情節，該筆七百六十萬元既取得林瑞亨同意，林瑞亨並委託上訴人還款，
則面額五百萬元及二百六十萬元之取款條似為還款所必要文件，能否又認係上訴人盜
用印章加以偽造？上訴人之自白是否與事實相符，尚非無疑？又林瑞亨於警局先稱「
不知上訴人竟以我的名義向該中小企銀冒貸七百六十萬元」；復又稱「我於八十二年
十一月八日向該中小企銀借款七百六十萬元後，又委託上訴人於次日將該筆款項還給
該銀行，但甲○○並沒有將錢歸還」（見偵查卷第七頁背面）。究林瑞亨有無同意借
款，其所供前後相互矛盾，原判決未予究明，遽採為證明上訴人自白之真實性，亦有
採證違法。(三)、原判決認定上訴人多次盜用林瑞亨、李秋金印章，並偽造本票及放款
轉期請示單，然上訴人於原審辯稱李秋金曾於八十三年十一月十六日向中小企銀東豐
原分行辦理印鑑遺失變更，原判決附表編號四之本票，其發票日為八十三年十一月二
十九日，距李秋金辦理印鑑變更不過數日，同附表三至六之文件均蓋用變更後之印鑑
，上訴人如何取得李秋金變更後之印鑑並盜用？請求傳訊林瑞亨、李秋金查明究竟云
云（見原審卷第三十六、三十七、四十八頁）。卷查李秋金確於八十三年十一月十六
日向中小企銀東豐原分行申請辦理遺失更換新印鑑，已據林瑞亨供明，並有聲請書及
印鑑卡影本在卷可稽（見偵查卷第一○三至一○五頁、第一審卷第九十一頁）。則同
附表三至六文件上之李秋金印文是否上訴人盜蓋？即有究明之必要，原審對於該項客
觀上應予調查之重要證據未予調查，遽行判決，亦有未合。上訴意旨，執以指摘原判
決不當，尚非無理由，應認原判決仍有撤銷發回更審之原因。至原判決不另諭知無罪
部分，基於審判不可分之原則，併予發回。
據上論結，應依刑事訴訟法第三百九十七條、第四百零一條，判決如主文。
中      華      民      國    九十一    年      五      月      九      日
                              最高法院刑事第二庭
                                  審判長法官  洪  清  江
                                        法官  李  伯  道
                                        法官  呂  丹  玉
                                        法官  邵  燕  玲
                                        法官  吳  昆  仁
      右正本證明與原本無異
                                              書  記  官
中      華      民      國    九十一    年      五      月     十四     日
